【裁判字號】    98,交聲,140
【裁判日期】    980120
【裁判案由】    聲明異議
【裁判全文】
臺灣臺中地方法院交通事件裁定         98年度交聲字第140號
原處分機關  交通部公路總局臺中區監理所
異  議  人
即受處分人  甲○○
上列受處分人因違反道路交通管理處罰條例案件，對於交通部公
路總局臺中區監理所97年12月15日所為之處分（中監違字第裁60
-HC0000000號裁決書），聲明異議，本院裁定如下：
    主    文
原處分關於罰鍰新臺幣陸萬元部分撤銷。
前項撤銷部分，不罰。
    理    由
一、原處分機關略以：本件受處分人即異議人甲○○於民國96年
    6月26日22時51分許，駕駛車牌號碼6313-PS號自小客貨車行
    經台中市○○區○○路公墓旁時，因「酒後駕車肇事，經以
    酒測器測得呼氣值為1.09MG／L 」之違規，經台中縣警察局
    烏日分局犁份派出所依違反道路交通管理處罰條例第35條第
    1項第1款舉發，異議人對裁罰部分不服，且本案係駕駛執照
    吊扣期間駕駛汽車，本所遂於97年12月15日依道路交通管理
    處罰條例第35條第3 項規定，以中監違字第裁60-HC0000000
    號裁決書改裁處罰鍰新臺幣60000元，吊銷駕駛執照，3年內
    禁考，異議人於97年12月18日收受上開裁決書，並於97年12
    月30日提出異議。本案緩起訴1年期間既已於97年7月11日實
    質確定，異議人確定免於受刑事訴追，依行政罰法第26條明
    訂「一事不二罰」原則，本所自得依違反行政法上義務規定
    裁處之，本所依法裁處應無不合云云。
二、本件異議人聲明異議意旨略以：依據行政罰法第26條規定一
    罪不兩罰，先刑法後行政，監理機關向本人收罰鍰60000 元
    ，並執行吊扣駕駛執照，顯然裁決有誤，現本人被判緩起訴
    處分，並繳納60000 元，而請求撤銷原處分關於行政罰鍰部
    分等語。
三、按汽車駕駛人飲用酒類或其他類似物後，其吐氣所含酒精濃
    度超過每公升0.25毫克，不得駕車；駕駛汽車經測試檢定酒
    精濃度超過標準，處汽車駕駛人罰鍰15000元以上60000元以
    下，並當場移置保管該汽車及吊扣駕駛執照1 年，因而肇事
    致人受傷者，並吊扣駕駛執照2年；汽車駕駛人經依第1項規
    定吊扣駕駛執照，並於吊扣期間再有第1 項情形者，處新臺
    幣60000 元罰鍰，並當場移置保管該汽車及吊銷其駕駛執照
    ；如肇事致人重傷或死亡者，吊銷其駕駛執照，並不得再考
    領，道路交通安全規則第114條第2款、道路交通管理處罰條
    例第35條第1項第1款、第3 項分別定有明文。再按「違反行
    政法上義務而受罰鍰、沒入或其他種類行政罰之處罰時，適
    用本法。但其他法律有特別規定者，從其規定。」、「本法
    所稱其他種類行政罰，指下列裁罰性之不利處分： 1、限制
    或禁止行為之處分：限制或停止營業、吊扣證照... 禁止申
    請或其他限制或禁止為一定行為之處分。」、「一行為同時
    觸犯刑事法律及違反行政法上義務規定者，依刑事法律處罰
    之。但其行為應處以其他種類行政罰或得沒入之物而未經法
    院宣告沒收者，亦得裁處之。前項行為如經不起訴處分或為
    無罪、免訴、不受理、不付審理之裁判確定者，得依違反行
    政法上義務規定裁處之」，94年2月5日公布、95年2月5日施
    行之行政罰法第1條、第2條第1款、第26 條亦分別有明文規
    定。又依據行政罰法第26條之立法理由：(一)一行為同時觸犯
    刑事法律及違反行政法上義務規定時，由於刑罰與行政罰同
    屬對不法行為之制裁，而刑罰之懲罰作用較強，故依刑事法
    律處罰，即足資警惕時，實無一事二罰再處行政罰之必要。
    且刑事法律處罰，由法院依法定程序為之，較符合正當法律
    程序，應予優先適用。但「罰鍰」以外之沒入或「其他種類
    行政罰」，因兼具維護公共秩序之作用，為達行政目的，行
    政機關仍得「併予裁處」，故為第一項但書規定。(二)前述行
    為如經檢察官為不起訴處分或法院為無罪、免訴、不受理或
    不付審理（少年事件）之裁判確定，行政罰之裁處即無一事
    二罰之疑慮，故第2 項規定此時仍得依違反行政法上義務之
    規定裁處。是以上揭行政罰法中刑事法律處罰優先且不再處
    以行政秩序罰之目的，既係因為行為人已接受刑罰而足資警
    惕，且已發生懲罰之作用，即無使行為人陷於雙重處罰之不
    利益，則關於刑事法律處罰之範圍自應採取實質認定，凡刑
    事實體法或程序法中所規定客觀上剝奪行為人生命、自由、
    財產權利，主觀上亦因制裁之嚴厲性、痛苦性，其強度足以
    造成心理強制而間接達成矯正教化目的之處遇手段，皆應納
    入其中，而不以形式上符合刑法第32條至第34條所定主刑及
    從刑種類者為限，始與法律規範之意旨相符。
四、經查：
  (一)本件異議人駕駛車牌號碼6313-PS號自小客貨車，於96年6月
    26日22時51分許，在台中市○○區○○路公墓旁，因「酒後
    駕車，經呼氣酒測值為1.09MG/L 」之違規，觸犯刑法第185
    條之3 之公共危險罪責，經臺灣臺中地方法院檢察署檢察官
    以96年度速偵字第3168號為緩起訴處分，緩起訴期間為1 年
    （自96年7月12日起至97年7月11日止），並應向台中市觀護
    志工協進會支付60000 元，期滿未經撤銷而確定，異議人已
    於96年8月22日向台中市觀護志工協進會支付60000元等情，
    有台灣台中地方法院檢察署檢察官96年度速偵字第3168號緩
    起訴處分書、台灣高等法院被告前案紀錄表、郵政國內匯款
    執據影本各1份附卷足憑。
  (二)依行政罰法第26條之立法理由觀之：「一行為同時觸犯刑事
    法律及違反行政法上義務規定時，由於刑罰與行政罰同屬對
    不法行為之制裁，而刑罰之懲罰作用較強，故依刑事法律處
    罰，即足資警惕時，實無為一事二罰再處行政罰之必要。且
    刑事法律處罰，由法院依法定程序為之，較符合正當法律程
    序，應予優先適用。但罰鍰以外之沒入或其他種類行政罰，
    因兼具維護公共秩序之作用，為達行政目的，行政機關仍得
    『併與裁處』」。故在處罰目的且處罰方式相同時，若依刑
    事法律處罰，即足資警惕時，實無為一事二罰再處行政罰之
    必要。又刑事訴訟法第253條之2規定，檢察官為緩起訴處分
    ，得命被告於一定期間內履行「向公庫支付一定之金額」，
    此一命被告為金錢給付的部分，應得被告之同意。命被告為
    金錢給付部分，並得為民事強制執行名義。檢察官課被告以
    上之負擔，由於此負擔雖非「刑罰」，但性質上可謂實質的
    制裁，且造成被告權利受限制的影響。則異議人上開違反刑
    事法律禁止規範之犯罪事實既已明確，僅因檢察官採取緩起
    訴處分之替代性刑事處遇手段，未將該案逕行起訴或聲請簡
    易判決處刑，致其後適用之刑事訴訟程序有所區別，然就異
    議人負有支付一定金額予檢察官指定機構之義務觀察，其如
    未在上開指定期間內確實履行義務，依刑事訴訟法第253 條
    之3第1項第3 款之規定，異議人將遭受撤銷緩起訴處分之不
    利益；反之，倘其確實遵守並履行各項緩起訴條件，除非合
    於刑事訴訟法第260 條所定情形之一，否則異議人即無再就
    同一案件遭受刑事訴追之虞。從而，異議人已因上開緩起訴
    處分而剝奪其財產權，主觀上前揭金錢給付義務亦具有強制
    性、懲罰性，雖不若易科罰金係以支付金錢作為自由刑之替
    代，惟經由緩起訴處分條件之履行使其免於遭檢察官發動起
    訴程序，仍具有替代刑罰之效果，廣義而言，應屬前揭所稱
    之「實質刑事法律處罰」，而有行政罰法第26條第1 項「一
    事不二罰」規定之適用。
  (三)法務部95年5 月25日法律字第0950700393號函雖謂：行政罰
    法第26條第2 項所稱「不起訴處分」包括「緩起訴處分」在
    內等語，惟該項乃例外得裁處行政秩序罰之補充規定，參諸
    該條文係將「不起訴處分」、「無罪」、「免訴」、「不受
    理」、「不付審理」等不能證明刑事被告犯罪或未曾使其實
    際接受刑罰之情形逐一臚列，顯然與該條第一項所指發生處
    罰競合之前提要件尚有未合，故有第2 項仍依違反行政法上
    義務規定裁處之必要。本件緩起訴處分既非不能證明行為人
    之犯罪事實，且有支付一定金額之實質處罰，自與上開行政
    罰法第26條第2 項列舉之不起訴處分等情形迥然有別，仍無
    從遽為比擬而為相同之處置。如若不然，則刑事被告如經法
    院循審判程序判處罰金或得以易科罰金之拘役或有期徒刑，
    均得以援用行政法罰第26條第1 項之規定，免於處以行政秩
    序罰之雙重不利益；至於藉由緩起訴處分而節省司法資源者
    ，在基於實質懲罰目的而其財產權遭受剝奪之餘，卻仍需繳
    納一定金額之行政罰鍰，其結果勢必降低刑事被告接受緩起
    訴處分之意願，而反噬緩起訴處分替代繁複刑事審判程序之
    制度性機能。準此以言，行政罰法第26條第2 項既未將緩起
    訴處分列舉其中，本於「例外規定從嚴解釋」之法理及前揭
    說明，自不能將條文中「不起訴處分」之範圍，擴及於性質
    顯不相同之「緩起訴處分」，附此敘明。
  (四)又道路交通管理處罰條例第35條所規定之裁處，含有罰鍰與
    吊扣駕照之處分，二者分屬行政罰法中之裁罰，有對於過去
    違反義務行為處罰之「秩序罰」（指罰鍰），以及對於預防
    將來再犯危險之「管制罰」（指吊扣駕照）；前者對於過去
    義務違反而為秩序罰之目的，與刑事制裁酒醉駕車所欲達到
    保護交通安全之目的相同，二者既為相同之目的，則處以較
    重之刑事制裁為已足，自無重複處罰行政罰之必要。本件異
    議人因本案另涉犯刑法第185條之3酒醉駕車之公共危險罪，
    並經臺灣臺中地方法院檢察署檢察官以96年度速偵字第3168
    號緩起訴處分書為緩起訴處分，並於處分書中載明緩起訴期
    間為1年，該緩起訴處分於96年7月12日形式確定，並於97年
    7 月11日期滿未經撤銷而實質確定，有台灣高等法院被告前
    案紀錄表在卷可參。是本件對於性質相同之金錢裁罰，已依
    懲罰作用較強之刑事法律制裁後，原處分機關自不得就該同
    一違規事實再處以「罰鍰」之理。原處分就此未予詳查，遽
    予裁罰，尚有未洽。
五、綜上所述，原處分機關以異議人有駕駛執照吊扣期間駕駛汽
    車，且酒精濃度超過規定標準之行為，依道路交通管理處罰
    條例第35條第3項之規定裁處異議人「罰鍰」60000元，於法
    不合，自應由本院將原處分此部分撤銷，並為不罰之諭知，
    以資適法。
據上論斷，應依道路交通管理處罰條例第87條第2 項、道路交通
案件處理辦法第20條前段，裁定如主文。
中    華    民    國    98    年    1     月    20    日
                  交通法庭    法  官  林慧英
上正本證明與原本無異。
如不服本裁定，應於送達後5日內，向本院提出抗告狀。
                              書記官  廖碩薇
中    華    民    國    98    年    1     月    20    日


司法院資訊處製作；財團法人民間司法改革基金會備份。
